最高法院刑事判決　　　　　　九十六年度台上字第五九八四號
上　訴　人　台灣高等法院高雄分院檢察署檢察官
被　　　告　甲○○
上列上訴人因被告違反貪污治罪條例案件，不服台灣高等法院高
雄分院中華民國九十六年八月二十八日第二審更審判決（九十六
年度上更(一)字第一０四號，起訴案號：台灣屏東地方法院檢察署
九十一年度偵字第四六二四號），提起上訴，本院判決如下：
    主  文
原判決撤銷，發回台灣高等法院高雄分院。
    理  由
原判決以公訴意旨略稱：被告甲○○原係屏東縣竹田鄉鄉長，劉
國活係正舟營造有限公司（下稱正舟公司）負責人，鍾國樑係喬
勝營造有限公司（下稱喬勝公司）負責人，陳懋興（以上三人均
已判決有罪確定）則係屏東縣竹田鄉鄉民代表會副主席，平時除
身為鄉民代表外，亦從事建築模板小型營造工程。陳懋興、劉國
活、鍾國樑平時因營造工作上之關係而認識。屏東縣竹田鄉公所
於民國八十八年四月間，向經濟部水資源局申請補助經費，用以
改善該鄉糶糴村大排水溝之排水問題，經該局於八十九年二月間
核准補助新台幣（下同）九十四萬四千八百元，作為竹田鄉○○
○村○○路旁大排改善工程」（下稱大排改善工程）之經費。陳
懋興得此訊息，為順利承包，乃於八十九年三、四月間某日，在
竹田鄉公所與鄉長甲○○商量，表明希望取得上開工程之承作，
被告因與陳懋興在地方上屬於不同之派系，明知陳懋興並非合格
營造商，依政府採購法規定，不能指定為比價廠商。然為攏絡陳
懋興，仍同意將該項工程交由陳懋興承包。因該項工程金額未達
公告金額一百萬元，可採限制性招標或取得三家以上廠商之書面
報價辦理，被告為使陳懋興得以借牌承作該工程，二人先謀議由
陳懋興提供三家其熟識或可借用之營造廠商名單供甲○○指定，
再由被告指定該三家廠商以虛偽比價方式辦理，而基於意圖影響
決標價格而使廠商不為競爭之犯意聯絡，被告先於八十九年四月
二十四日批示採限制性發包，陳懋興乃於同年四月底，先後商得
正舟公司負責人劉國活及喬勝公司負責人鍾國樑同意後，由劉國
活除提供正舟公司比價所需之相關文件外，並提供不知情之曾德
順置放在正舟公司，供彼此擔任工程保證人所用之騰德營造有限
公司（下稱騰德公司）文件及公司與負責人曾德順印章（俗稱公
司大小章）予陳懋興，另鍾國樑亦交付喬勝公司參加比價所需之
文件予陳懋興。劉國活、鍾國樑分別與陳懋興協議使廠商不為價
格之競爭；陳懋興嗣將此情告知被告，被告乃於同年五月一日，
在竹田鄉公所建設課之簽呈上，指定正舟、喬勝、騰德等三家公
司參與大排改善工程之比價，並分別由承辦技士薛東裕通知該三
家營造廠商前往領取比價所需資料（騰德公司部分由劉國活代領
）。劉國活、鍾國樑乃分別告知陳懋興如何繕寫工程估價單後，
即由陳懋興本人或由陳懋興商請不知情之人繕寫，另正舟公司標
單上總價額八十九萬元由劉國活自行填寫，喬勝、騰德公司標單
上總價額八十九萬一千元、九十萬元則由陳懋興填寫，相關投標
文件上所需之公司大小章則由劉國活、鍾國樑用印後交給陳懋興
，劉國活並交付四萬七千元之押標金予陳懋興，另喬勝公司、騰
德公司之押標金則由陳懋興自備。同年五月四日開標前，陳懋興
前往合作金庫購得PW0000000號（喬勝公司）、PW0000000（騰德
公司）、PW0000000 號（正舟公司）三張連號之本票當作押標金
，並在劉國活住處密封後前往竹田鄉公所投標。同年五月四日開
標比價結果，由渠等合意之正舟公司順利以八十九萬元得標，陳
懋興並領回喬勝及騰德公司之押標金等情；因指被告涉有政府採
購法第八十七條第四項之罪嫌。經審理結果，認不能證明被告犯
罪，因而撤銷第一審關於被告部分之科刑判決，改判諭知被告無
罪；固非無見。
惟查：（一）審理事實之法院，對於證人前後所為矛盾或歧異之
供述，如何本於經驗法則判斷其證據價值及證明力暨所形成之心
證，均應於判決內闡析論敘，否則即屬判決不載理由，其判決為
當然違背法令。原判決於理由欄說明：經原審（第一審）勘驗證
人陳懋興於九十一年四月十七日及同年六月二十一日在法務部調
查局屏東縣調查站（下稱屏東縣調查站）詢問筆錄之結果，陳懋
興就與被告有關之供述，均未敘及被告有與陳懋興謀議，由陳懋
興提供正舟、喬勝、騰德等三家廠商經被告指定參與承作系爭工
程之比價等語；原判決理由並引用陳懋興上開在屏東縣調查站之
供詞憑為有利被告之認定（見原判決正本第八頁至第九頁）。惟
依原判決所引用陳懋興之陳述，陳懋興係供稱：「（甲○○把這
工程交給你來做，是何原因？有否從中得到任何好處，你是跟他
說沒工作做，看能否一、二件你做，他就說好，那就做人情給你
，你和他不同派，你和甲○○鄉長不同派系，你當時又缺乏工程
做，直接找甲○○索取該工程，甲○○就同意將該工程…（雜音
）。如此做法…是在做人情給人，並未向你收取任何好處，確定
喔？）確定」等語（見原判決正本第九頁）；如果無訛，陳懋興
似未否認其欲承包本件工程有向被告請託之事實，則原判決依憑
陳懋興上開供詞，即據以論陳懋興未就本件工程與被告謀議，似
有不符。原判決有證據上理由矛盾之違法。（二）審理事實之法
院，對於案內一切證據，除認為不必要者外，均應詳為調查，然
後基於調查所得之心證，以為判斷事實之基礎，如有應行調查之
證據未經依法調查，或證據雖已調查而其內容尚未明瞭者，即與
未經調查無異，如遽行判決，即屬刑事訴訟法第三百七十九條第
十款所稱之當然違背法令。原判決理由說明：「本件工程核訂底
價為九十三萬元，於九十年五月四日開標，計有喬勝、騰德及正
舟共三家營造公司比價投標，其中以正舟公司八十九萬元最低價
得標，被告甲○○先前在公文簽辦以限制性發包，隨後並指定上
開三家公司參與比價，此據被告甲○○供承在卷」等語（見原判
決正本第六頁）；又謂：「應可認上述三家廠商之估價單及標單
，均由陳懋興負責處理至明，然此僅能證明本件工程係陳懋興、
劉國活、鍾國樑三人分別以借牌及陪標之方式，參與投標，而由
正舟公司得標」等語（見原判決正本第八頁）。似認前來比價之
正舟、騰德、喬勝三家廠商確係被告所批示，該三家廠商復均係
由陳懋興直接或間接借牌及陪標，而由正舟公司得標。而陳懋興
及正舟、喬勝之負責人劉國活、鍾國樑復經本院前次發回更審前
，由原審判決有罪確定；則被告如何選定該三家廠商，乃攸關被
告是否參與本件犯罪之重要事證，自應究明。惟依卷內資料，被
告對於此節，在審理中辯稱建設課那裡有優良廠商之資料，伊係
按該建設課提供之資料填寫該三家廠商（見訴字卷第三二頁）；
惟依證人即竹田鄉建設課長曾文星於屏東縣調查站調查時證稱：
「竹田鄉公所並未建立優良廠商資料」等語（見調查卷第二五頁
）；證人即建設課之承辦人員薛東裕供稱：「（竹田鄉公所有無
建立優良廠商資料，俾於辦理限制性招標時，供鄉長做為指定優
良廠商參加比價時之參考？）沒有」等語（見調查筆錄卷第三二
頁）。雖證人曾文星嗣在偵查中，翻供改稱有提供優良廠商名單
給鄉長云云，然依卷內資料，參與比價之喬勝公司係設立於八十
九年一月二十日，距離被告於是年五月一日批示選取比價之廠商
僅有三個多月（見偵字卷第二頁），且在上開時間，喬勝公司雖
曾分別於同年二月九日及四月二十四日各承包竹田鄉公所工程一
件，但上開工程分別於同年四月十九日及五月三十日驗收（見上
訴字卷第二九０頁至第二九三頁）；則喬勝公司如何列於所謂之
「優良廠商名單」？尤非無疑。又依卷內資料，被告自承任職竹
田鄉鄉長之期間係自八十七年三月至九十一年一月（見調查筆錄
卷第四二頁反面）；而證人曾文星竟在偵查中證稱：「這張參考
名單在鄉長上任時就給他（指被告）了，並不是每件工程給他」
等語（見偵字卷第四二頁反面）。如果無訛，則如何有喬勝公司
列於其上？曾文星上開供詞，究竟何者為實在？凡此，攸關被告
是否參與本件犯罪，乃原判決未根究明白，致事實仍有不明，本
院無從為適用法律當否之判斷；且就上開不利被告之事證棄置不
論，遽以被告所選取之廠商名單有可能洩漏，又以陳懋興否認與
被告謀議，則陳懋興找三家廠商陪標情事不能證明與被告有關，
因而為有利被告之認定，即嫌速斷，判決自有違誤。應認原判決
仍有撤銷發回之原因。
據上論結，應依刑事訴訟法第三百九十七條、第四百零一條，判
決如主文。
中　　華　　民　　國　九十六　年   十一   月　  八    日
                      最高法院刑事第十一庭
                          審判長法官  林　永　茂
                                法官  蘇　振　堂
                                法官  蕭　仰　歸
                                法官  何　菁　莪
                                法官  洪　佳　濱
      本件正本證明與原本無異
                                      書  記  官
中　　華　　民　　國　九十六　年　十一　　月　　　　　日
                                                    ｍ
